【裁判字號】    98,訴,406
【裁判日期】    990211
【裁判案由】    侵權行為損害賠償
【裁判全文】
臺灣苗栗地方法院民事判決               98年度訴字第406號
原      告  甲○○
被      告  乙○○
            丙○○
共      同
訴訟代理人  李文傑律師
上列當事人間請求侵權行為損害賠償事件，本院於民國99年2 月
2 日言詞辯論終結，判決如下：
    主  文
原告之訴駁回。
訴訟費用新台幣參萬零柒佰元由原告負擔。
    事實與理由
一、原告主張：坐落苗栗縣後龍鎮○○段215 地號土地（下稱系
    爭土地）原為原告及訴外人吳武順（下稱吳武順）等4 人所
    共有。依土地法第34條之1 第4 項規定，出賣人出賣其應有
    部分時，他共有人得以同一價格優先承購。詎被告2 人未依
    規定先通知原告是否優先承買，被告乙○○即於民國95年11
    月間向吳武順買受其所有系爭土地4 分之1 應有部分，並委
    由被告丙○○向地政機關辦理所有權移轉登記，被告等嗣又
    將系爭土地由買賣轉換成贈與，致原告就吳武順出賣系爭土
    地應有部分之優先承購權受有損害；被告乙○○另於95年11
    月底至12月初間，基於毀損之犯意，砍斷系爭土地上之竹子
    ，偷挖一棵榕樹，侵害原告及吳武順等共有人之所有權。又
    被告丙○○為土地代書，代為辦理吳武順與被告乙○○間之
    買賣移轉登記事宜，亦侵害原告之優先購買權。被告2 人上
    開偽造文書，使公務員登載不實之行為，經臺灣苗栗地方法
    院檢察署（下稱苗栗地檢署）提起公訴，被告2 人在刑事一
    審開庭時有認罪，且被告丙○○有提出賠償條件，但是和解
    沒有成立，依民法第129 條規定，原告賠償請求權有中斷時
    效進行之情形，且本院98年度易字第415 號、臺灣高等法院
    臺中分院98年度上易字1568號刑事判決，均指出原告可向被
    告提出民事損害賠償。被告2 人之違法買賣行為，侵害原告
    之優先承購權，上開刑事案件訴訟期間長達3 年，造成原告
    受有精神上之損害，爰依土地法第34條之1 及土地法第34條
    之1 執行要點規定，及毀損之侵權行為損害賠償法律關係提
    起本件訴訟。並聲明：1.被告乙○○應給付原告新台幣（下
    同）200 萬元。2.被告丙○○應給付原告100 萬元。
二、被告則辯以：原告於95年11月底、12月初即以被告乙○○挖
    除系爭土地上部分竹木、榕樹為由，追訴被告乙○○毀損刑
    責，故原告於當時即知悉訴外人吳武順已將其所有系爭土地
    4 分之1 應有部分出賣予被告乙○○，惟原告遲至98年12月
    1 日始提起本件訴訟，依民法第197 條第1 項規定，原告之
    損害賠償請求權已罹於2 年消滅時效，被告得拒絕賠償。況
    吳武順出賣其應有部分與被告乙○○，依土地法第34條之1
    負有通知其他土地共有人之義務者係吳武順，被告乙○○為
    買受人、被告丙○○為受託辦理移轉登記之人，均無此義務
    ，原告據此主張被告有賠償責任，自嫌無稽。另原告請求被
    告乙○○賠償砍掉竹子、偷挖榕樹之損害部分，業經苗栗地
    檢署96年度偵字第406 號不起訴處分，認定被告乙○○係系
    爭土地共有人，其挖砍範圍在其4 分之1 應有部分之權利範
    圍內，被告乙○○並未犯毀損罪，且對物毀損之被害人並無
    精神損害賠償請求權，故原告此部分請求顯無理由。又吳武
    順出售其應有部分予被告乙○○時，曾向被告丙○○告知其
    已通知原告等其他土地共有人是否優先承買，其他共有人均
    表示不願意承買，吳武順乃依約出售。詎原告於被告乙○○
    買受吳武順之應有部分後，改稱其未接獲優先承買之通知，
    而指稱吳武順與被告乙○○之買賣行為不合法。吳武順與被
    告乙○○不堪其擾，乃委託被告丙○○辦理土地贈與事宜，
    故被告丙○○均係依委託人吳武順之意旨辦理移轉登記手續
    ，被告乙○○與吳武順買賣系爭土地，事後再為贈與，均無
    不實。被告丙○○縱有在刑事案件審理時說要賠償，亦係為
    避免訟累之協調行為，且刑事起訴範圍並非本件原告請求範
    圍。至原告請求被告給付精神損害賠償部分，並未提出相關
    證據佐證被告受有精神損害，此部分請求實無可採等語。並
    聲明：原告之訴駁回。
三、本件為行集中審理，協同兩造協議簡化不爭執及爭執事項如
    下：
  (一)不爭執事項：
    1.吳武順於95年間將苗栗縣後龍鎮○○段215 地號土地4 分
      之1 應有部分出售予被告乙○○。
    2.吳武順於苗栗地檢署97年度他字第644 號偽造文書案件中
      ，證稱其於出賣應有部分之初，曾口頭告知其他共有人。
    3.原告於95年12月7 日即知悉系爭土地上之竹子遭被告乙○
      ○毀損（被告乙○○否認有毀損行為）。
  (二)爭執事項：
    1.原告請求被告賠償損害有無理由？
    2.原告之損害賠償請求權是否已罹於時效？
四、得心證之理由：
  (一)被告非系爭土地共有人，無通知其他共有人優先承買之義務
    ：
    1.按共有人出賣其應有部分時，他共有人得以同一價格共同
      或單獨優先承購，土地法第34條之1 第4 項定有明文。又
      本法條第4 項所稱之優先購買權，依下列規定辦理：(5)本
      條項規定之優先購買權係屬債權性質，如出賣人違反此項
      義務將其應有部分之土地所有權出售與他人，並已為土地
      權利變更登記時，他共有人如認為受有損害，得依法向該
      共有人請求損害賠償，為內政部頒布土地法第34條之1 執
      行要點第11點第5 項所明定。據上開規定，土地共有人出
      賣其應有部分時，負有通知其他共有人之義務者係出賣應
      有部分之共有人，他共有人如認受有損害，應向該共有人
      請求損害賠償，而買受應有部分之人並無通知義務，自無
      賠償義務可言。查被告乙○○為系爭土地應有部分之買受
      人，被告丙○○為受託辦理移轉登記之地政士，均非出賣
      應有部分之共有人，被告等依法無通知其他共有人即原告
      是否以同一價格承購之義務，原告以土地法第34條之1 及
      土地法第34條之1 執行要點規定，主張被告負有損害賠償
      責任，即無理由。
    2.另吳武順於95年11月9 日將系爭土地應有部分移轉登記與
      被告乙○○，該土地登記申請書備註欄記載：「優先承買
      權人已放棄優先承買權如有不實出賣人願負法律責任」，
      此由出賣人吳武順閱覽無誤後蓋印，有土地登記申請書1
      份在卷可佐（見苗栗地檢署97年度他字第644 號卷第13頁
      ，影印附於本院卷），另吳武順於苗栗地檢署97年度他字
      第644 號偽造文書案件中亦具結證稱：當初出賣應有部分
      時，有口頭告知其他共有人（見苗栗地檢署97年度他字第
      644 號卷第52頁）。被告丙○○辯稱，上開土地登記申請
      書備註欄所載之內容，係經出賣人吳武順告知填載，並經
      吳武順閱覽無誤後用印，應可採信。據此，無論出賣人吳
      武順有無通知其他共有人，亦與被告2 人無關，原告請求
      被告賠償其無從行使優先承買權之損害，尚屬無據。
    3.又原告主張被告乙○○與吳武順買賣系爭土地，事後轉換
      為贈與等語，惟被告乙○○與吳武順買賣系爭土地，確有
      交付買賣價金，被告乙○○於買賣移轉登記後，將買得系
      爭土地應有部分贈與吳武順，係為避免其他共有人之干擾
      ，吳武順再將系爭土地應有部分贈與被告乙○○，係進行
      系爭土地之分割調處，既未返還已交付之買賣價金，被告
      乙○○及吳武順於買賣後之贈與行為，均屬真正，買賣與
      贈與係各自獨立之法律行為，並無將買賣轉換成贈與之情
      形。且本院98年度易字第415 號刑事判決，臺灣高等法院
      臺中分院98年度上易字第1568號刑事判決，亦同此認定。
      而上開贈與行為亦未侵害原告之優先承買權，故原告此部
      分主張，尚不足採。
    4.至被告等雖經苗栗地檢署檢察官以該署97年度偵字第5409
      號、98年度偵字第2326號、98年度偵字第2327號偽造文書
      案件提起公訴，然檢察官起訴之範圍係被告乙○○與吳武
      順買賣系爭土地後之贈與登記行為，且被告等業經本院以
      98年度易字第415 號判決無罪，同署檢察官上訴後，復經
      臺灣高等法院臺中分院以98年度上易字第1568號判決駁回
      上訴，維持被告無罪之判決確定，被告於該刑事案件訴訟
      程序中僅依檢察官或法院傳喚到庭應訊，並未對原告為任
      何侵權行為，故該刑事案件偵查或審理程序中，被告實無
      侵害原告權利可言，原告以上開刑事案件訴訟時間長達3
      年，請求被告等賠償其精神上之損害，實屬無據。
  (二)原告對系爭土地上竹子、榕樹之損害賠償請求權，已罹於時
    效：
    1.另按因侵權行為所生之損害賠償請求權，自請求權人知有
      損害及賠償義務人時起，二年間不行使而消滅。民法第19
      7 條第1 項前段定有明文。原告自承其於95年12月7 日對
      被告乙○○提出毀損告訴時，即已知悉被告乙○○損害其
      竹子、榕樹之行為，另原告確委託其兄弟即訴外人吳武昌
      於95年12月7 日至苗栗縣竹南分局後龍分駐所，對被告乙
      ○○砍伐系爭土地上植物之行為提出刑事毀損告訴，有調
      查筆錄及委託書各1 份在卷可佐（見苗栗地檢署96年度偵
      字第406 號卷第6 頁背面至第8 頁），是原告於95年12月
      7 日即知有損害及賠償義務之人。另原告於96年6 月12日
      因上開告訴毀損案件至苗栗地檢署偵查庭應訊，吳武順當
      庭陳稱：已將系爭土地4 分之1 應有部分賣與被告乙○○
      等語；訴外人吳武昌則稱：仍要提出毀損告訴，被告還有
      挖榕樹等語（見苗栗地檢署96年度偵字第406 號卷第6 頁
      背面至第8 頁），是原告至遲於96年6 月12日已知悉吳武
      順將系爭土地4 分之1 應有部分出售予被告乙○○，及被
      告乙○○砍伐系爭土地上植物之行為。原告遲至98年12月
      1 日始提起本訴請求被告賠償損害，顯已逾2 年之時效期
      間，被告乙○○據此而為時效抗辯，自屬可採，原告依侵
      權行為法律關係之損害賠償請求權，既已罹於時效，原告
      之請求，即不應准許。
    2.按時效因請求而中斷者，若於請求後六個月內不起訴，視
      為不中斷；時效因起訴而中斷者，若撤回其訴，或因不合
      法而受駁回之裁判，其裁判確定，視為不中斷；時效因聲
      請調解而中斷者，若調解之聲請經撤回、被駁回、調解不
      成立時，視為不中斷。民法第130 條、第131 條、第133
      條分別定有明文。原告主張本件有中斷時效之事由，其主
      張時效中斷事由略為：原告於本院98年度易字第415 號
      偽造文書案件，有向檢察官提出侵權行為損害賠償之請求
      。被告因偽造文書被檢察官起訴。被告曾於偽造文書
      案件中向法官及檢察官認罪。該偽造文書案件有送調解
      委員會調解等語。查原告所稱於本院98年度易字第415 號
      偽造文書刑事案件中有向檢察官提出請求，原告既非向被
      告請求，自不符合民法第129 條第1 項第1 款之請求。又
      原告雖於98年7 月17日對被告等提起附帶民事訴訟請求賠
      償，然當時已罹於損害賠償請求權之2 年消滅時效。況原
      告所提起附帶民事訴訟，業由本院98年度附民字第51號判
      決，以被告刑事部分已諭知無罪，未經實體上審理判決駁
      回原告之訴，原告上訴後，因刑事部分經臺灣高等法院臺
      中分院維持被告無罪判決，而由該院以98年度附民上字第
      212 號判決，未經實體上審理判決駁回原告之上訴確定，
      故原告之起訴依民法第131 條規定，時效視為不中斷。再
      者，被告乙○○被訴偽造文書案件，雖經苗栗地檢署檢察
      官於該署96年度他字第497 號偵查中，轉介苗栗縣後龍鎮
      調解委員會調解，調解結果為不成立（見苗栗地檢署97年
      度調他字第4 號卷第2 頁），依民法第133 條規定，時效
      視為不中斷，仍應繼續進行。至被告等固遭苗栗地檢署檢
      察官以該署97年度偵字第5409號、98年度偵字第2326號、
      98年度偵字第2327號偽造文書案件提起公訴，惟檢察官對
      被告提起公訴，非民法第129 條第1 項第3 款之民事起訴
      ，原告此部分主張，顯有誤會。另被告於本院98年度易字
      第415 號偽造文書刑事案件審理中，雖對檢察官提起公訴
      之犯罪事實表示願意認罪，惟該案件起訴範圍係被告乙○
      ○與吳武順買賣系爭土地後另為贈與登記部分，有使公務
      員登載不實之罪嫌，此與原告於本件主張優先承買權、竹
      子、榕樹受侵害等，容有不同，又被告等係對刑事犯罪行
      為之認罪，而刑事訴訟程序中被告之相對人為檢察官，故
      被告表示認罪之相對人係檢察官而非原告，是被告於本院
      98年度易字第415 號偽造文書刑事案件所為認罪，亦與民
      法第129 條第1 項第2 款之承認不同。綜上，原告主張本
      件有上開時效中斷之事由，委無足取。
五、綜上所述，吳武順出售系爭土地應有部分與被告乙○○時，
    被告2 人均非系爭土地之共有人，當無通知其他共有人優先
    承買之義務，自無侵害原告優先承買權之可能。被告於偽造
    文書刑事案件訴訟程序中，亦無侵害原告之權利。至原告對
    系爭土地上竹子及榕樹受損之賠償請求權已罹於時效，被告
    乙○○拒絕賠償，洵屬有據。另被告丙○○並無損害系爭土
    地上竹子及榕樹之行為。從而，原告請求被告乙○○給付20
    0 萬元，被告丙○○給付100 萬元，均無理由，應予駁回。
六、本件事證已臻明確，兩造其餘攻擊、防禦方法，經審酌後認
    與判決之結果不生若何影響，無庸再逐一予以論列，併予敘
    明。
七、據上論結，本件原告之訴為無理由，依民事訴訟法第78條，
    判決如主文。
中    華    民    國    99    年    2     月    11    日
                  民事庭法  官  吳國聖
以上正本係照原本作成。
如對本判決上訴，須於判決送達後20日內向本院提出上訴狀。
                        書記官  葉俊宏
中    華    民    國    99    年    2     月    11    日

司法院資訊處製作；財團法人民間司法改革基金會備份。
